臺灣高等法院民事判決
111年度上字第479號
上  訴  人  郭宣夫    
訴訟代理人  黃均熙律師
            陳羿蓁律師
被 上訴 人  郭詩榮  

            郭詩翰  

            郭淑絢  

            張郭淑慧

            郭胡清烟


            郭淑雅  
共      同
訴訟代理人  邱柏青律師
共      同
複 代理 人  王君育律師
上列當事人間請求返還不當得利事件，上訴人對於中華民國110
年12月27日臺灣士林地方法院109年度訴字第1233號第一審判決
提起上訴，本院於111年10月18日言詞辯論終結，判決如下：
    主      文
上訴駁回。
第二審訴訟費用由上訴人負擔。
    事實及理由
一、上訴人主張：被上訴人之祖父郭閐毛於民國39年間，將臺北
    市○○區○○段0○段000○000○000○000○000○000地號土地（以下
    各稱地號，合稱系爭土地）出租予伊之父郭國陽耕作使用。
    郭國陽於49年間死亡後，由伊與郭閐毛延續上開耕地租賃關
    係，郭閐毛於61年間死亡後，被上訴人之父郭國煥為延續先
    前耕地租賃關係而與伊定有未定期限之耕地租賃契約（下稱
    系爭租約）。嗣因種植稻穀獲利不佳，伊與郭國煥協議改為
    合作種植花木，並於69年5月29日簽立同意書（下稱系爭同
    意書）及切結書（下稱系爭切結書），約定由郭國煥無償提
    供261、265、266地號土地予伊種植花木。因改種花木效果
    不彰，雙方協議改回原先租賃之約定，由郭國煥提供系爭土
    地予伊耕作。兩造嗣於108年5月2日簽訂協議書（下稱系爭
    協議書），約定伊應將261、263、265、266、267地號等5筆
    土地及門牌號碼臺北市○○區○○路0段000號未辦保存登記建物
    （下稱系爭房屋）點交返還予郭國煥之繼承人即被上訴人，
    相關補償或賠償則另循法律途徑解決。伊種植在261、265、
    266地號土地上之植栽（下合稱系爭植栽）附合為土地之成
    分，並增益土地之價值，伊得依民法第816條、第179條規定
    向261、266地號土地所有人即被上訴人郭詩翰、265地號土
    地之共有人即被上訴人郭詩翰、郭詩榮（應有部分各為1/2
    ）請求償還如財團法人台灣公證鑑定中心鑑定報告書（下稱
    系爭鑑定報告書）所載系爭植栽之價額；又兩造簽立系爭協
    議書，系爭租約即已終止，伊亦得依民法第431條第1項規定
    及繼承之法律關係，請求被上訴人連帶償還種植系爭植栽之
    有益費用。另系爭房屋坐落263、267地號土地如附圖編號J
    （面積86.78平方公尺）、I、M（面積3.15平方公尺）所示
    ，係伊出資興建，伊亦得依民法第431條第2項規定請求被上
    訴人容忍其拆除系爭房屋。爰先位依民法第816條、第179條
    及第431條第2項規定，求為命：⒈郭詩翰給付上訴人29萬1,6
    86元本息，及郭詩翰、郭詩榮各給付上訴人45萬0,601元本
    息；⒉被上訴人應容忍上訴人至263、267地號土地拆除系爭
    房屋。備位依民法第431條第1項規定及繼承之法律關係，求
    為命被上訴人連帶給付119萬2,888元本息之判決。並陳明願
    供擔保請准宣告假執行。
二、被上訴人則以：系爭植栽非上訴人所種植，縱為上訴人種植
    ，其未與土地分離前為土地之重要成分，並非附合於土地之
    動產，無民法第811條、第816條規定之適用。又上訴人種植
    系爭植栽屬強迫得利之行為，不得依不當得利之規定對伊請
    求返還價額。況系爭切結書已載明郭國煥與上訴人合作改植
    花木，日後所有權人需收回他用時，耕作人即無條件歸還，
    不得要求任何補償，上訴人當不得依民法第431條第1項規定
    請求償還費用。至上訴人主張系爭植栽鑑定價值為119萬2,8
    88元，並非土地增加之價值，上訴人請求之金額亦屬無據。
    另系爭房屋非上訴人出資興建，亦非民法第431條第2項規定
    得取回之工作物，且兩造已依系爭協議書為現況點交，並合
    意排除民法第431條第2項規定之適用，上訴人此部分之請求
    亦無理由等語，資為抗辯。
三、原審為上訴人全部敗訴之判決，上訴人不服提起上訴，並上
    訴聲明：㈠原判決廢棄。㈡上開廢棄部分，⒈先位部分：⑴被上
    訴人郭詩翰應給付上訴人29萬1,686元，被上訴人郭詩翰、
    郭詩榮應各給付上訴人45萬0,601元，及均自起訴狀繕本送
    達翌日起至清償日止，按週年利率百分之5計算之利息。⑵被
    上訴人應容忍上訴人至其263、267地號土地上，將如附圖所
    示編號J（面積86.78平方公尺）、I、M（面積3.15平方公尺
    ）部分之地上物拆除。⒉備位部分：被上訴人應連帶給付上
    訴人119萬2,888元，及自起訴狀繕本送達翌日起至清償日止
    ，按週年利率百分之5計算之利息。⒊願供擔保，請准宣告假
    執行。被上訴人答辯聲明：上訴駁回。
四、經查：
  ㈠上訴人先位依民法第816條、第179條規定請求被上訴人償還
    系爭植栽之價額，為無理由。
　⒈按不動產之出產物，尚未分離者，為該不動產之部分，民法
    第66條第2項定有明文。又地上茶樹、桐樹等未與土地分離
    前為土地之一部分並非附合於土地之動產而成為土地之重要
    成分，與民法第811條至第815條所定之情形無一相符，則上
    訴人依同法第816條規定訴求被上訴人返還不當得利，自難
    謂合（最高法院64年度台上字第2739號判例參照）。
　⒉上訴人主張其於72年間在261、265、266地號土地種植系爭植
    栽一節，固與證人郭明和於本院證稱：伊於72年間退伍後，
    幫伊叔叔即上訴人種植如系爭鑑定報告書勘估標的現況照片
    所示種類之樹木，以擋土壤流失等情大致相符。然上訴人種
    植系爭植栽後，系爭植栽未與土地分離前，為土地之成分，
    非上訴人所有之動產，即無發生上訴人所有之動產附合於土
    地之情形。從而，上訴人依民法第816條、第179條規定請求
    被上訴人償還系爭植栽之價額，自無可採。
　㈡上訴人先位依民法第431條第2項規定請求被上訴人容忍其至2
    63地號土地、267地號土地上將系爭房屋拆除，亦屬無據。
　⒈按承租人就租賃物所增設之工作物，得取回之，但應回復租
    賃物之原狀，民法第431條第2項定有明文。上訴人依民法第
    431條第2項規定請求被上訴人容忍其拆除系爭房屋，為被上
    訴人以前詞否認，上訴人應就系爭房屋為其於系爭租約存續
    期間增設之工作物等權利發生事實，負舉證責任。
　⒉稽之臺北市稅捐稽徵處以109年10月27日北市稽內湖丙字第10
    96008759號函覆原審表示：「主旨：貴院函詢本市○○區○○路
    0段000號房屋（即系爭房屋）稅籍資料一案，復如說明，請
    查照。說明：……二、本處內湖分處於95年間辦理房屋稅籍清
    查，查得旨揭未辦保存登記房屋尚未設立房屋稅籍，經現場
    勘查據房屋使用人郭宣夫君（即上訴人）稱係向郭國煥君承
    租，爰本處內湖分處以郭國煥君為納稅義務人，設立房屋稅
    籍。」等語（見原審卷一第135頁）；佐以系爭協議書約定
    ：「茲甲（即被上訴人）、乙（即上訴人）間就返還租賃物
    即台北市○○區○○段○○段000○000○000○000○000○地號土地及其
    上系爭371號房屋（下稱系爭房地）事，經雙方同意訂立協
    議如下：一、甲方共同授權郭詩榮、郭詩翰處理系爭房地事
    務之授權書影本，為本協議書附件。併由郭詩榮、郭詩翰於
    點交日代全體甲方為清點、受領系爭房地事宜。二、就系爭
    房地，雙方同意於點交日，以現況點交，乙方遺留物品概交
    由甲方，甲方不再向乙方主張其他權利。……」等語（見原審
    卷一第151頁），足認上訴人於95年間即向辦理房屋稅籍清
    查之稅務人員表明系爭房屋為其向郭國煥所承租，並於兩造
    於合意終止系爭租約時，將系爭房屋列入上訴人應點交返還
    被上訴人之租賃標的物。是上訴人主張系爭房屋為其承租系
    爭土地期間出資增設之工作物云云，已難逕信。
　⒊又系爭房屋於58年間即已存在，於64年7月初編立門牌，並於
    65年1月1日裝表供電等情，有臺北市歷史圖資展示系統58年
    地形圖、臺北市內湖區戶政事務所104年7月31日北市內戶資
    字第10430742700號函及台灣電力股份有限公司104年8月3日
    台北北區營業處北北字第1041532278號函等件在卷可稽（見
    原審卷一第109、115、113頁），則系爭房屋於65年以前業
    已建造完成，上訴人主張系爭房屋乃其於65年間出資興建云
    云，自不可採（見原審湖調字卷第16頁）。至上訴人所執郭
    金福於另案（案列：本院104年度重訴字第297號）之證詞（
    見原審卷一第164至168頁）及證人郭明和於本院之證述（見
    本院卷第138頁），均僅提及郭金福參與搭蓋系爭房屋乙情
    ，無法依其等證言認定系爭房屋建造之時期及實際出資建造
    者為上訴人，故上訴人就系爭房屋乃其於系爭租約存續期間
    增設之工作物一情，無法提出相當之證明，即難採認。從而
    ，上訴人依民法第431條第2項規定請求被上訴人容忍其至26
    3地號土地、267地號土地上拆除系爭房屋，不能准許。
  ㈢上訴人備位依民法第431條第1項規定及繼承之法律關係，請
    求被上訴人連帶償還系爭植栽之有益費用，為無理由。
　⒈按承租人就租賃物支出有益費用，因而增加該物之價值者，
    如出租人知其情事而不為反對之表示，於租賃關係終止時，
    應償還其費用，此觀民法第431條第1項規定即明。第按有關
    民法第431條第1項有益費用償還請求權之規定，核其性質非
    屬強制之規定，本於契約自由及私法自治原則，於不違反公
    序良俗或顯失公平之情形下，非不得以特約方式，予以排除
    ，而不予適用（最高法院110年度台上字第1197號判決意旨
    參照）。是以，民法第431條第1項為任意規定，租賃契約當
    事人得以特約排除承租人於租約終止後請求出租人償還有益
    費用之權利。
　⒉被上訴人之祖父郭閐毛於民國39年間將系爭土地出租予上訴
    人之父郭國陽耕作使用，郭國陽於49年間死亡後，上訴人與
    郭閐毛延續上開耕地租賃關係，郭閐毛於61年間死亡後，由
    被上訴人之父郭國煥與上訴人為延續前開耕地租賃關係，立
    有未定期限之耕地租賃契約即系爭租約等情，為兩造所不爭
    執（見本院卷第112頁），堪認為真正。又其中256地號土地
    業經徵收為臺北市所有，有土地登記謄本可稽（見原審卷一
    第85頁），兩造於108年5月2日簽訂系爭協議書附件記載：
    「立協議書郭胡清烟等6人（即被上訴人）均係被繼承人郭
    國煥之合法繼承人，就郭國煥先生之遺產生前所成立之法律
    關係繼承，……，立協議書人特立此書一致同意終止臺北市○○
    區○○段○○段000○000○000○000○000地號等土地由郭國煥先生
    所成立之任何法律關係……，以此書為憑」等語（見原審卷一
    第152頁），足認系爭租約於61年間成立於上訴人與郭國煥
    之間，被上訴人繼承郭國煥就系爭租約之權利義務關係後，
    方於108年間經兩造以系爭協議書合意終止。上訴人於72年
    間在261、265、266地號土地種植系爭植栽，係發生於系爭
    租約存續期間，上訴人於系爭租約終止後，請求被上訴人償
    還系爭植栽所支出之有益費用，倘系爭租約當事人就此立有
    特約，應依該特約決之。
　⒊觀諸上訴人於69年5月29日簽立切結書予郭國煥載明：「郭國
    煥所有內湖區新坡尾段265、266、266-1、278地號與郭宣夫
    合作改植花木，日後所有權人需收回他用時，耕作人即無條
    件歸還，不得要求任何補償」等語（見原審湖調字卷第21頁
    ），為兩造所不爭執（見本院卷第113頁）；又261地號土地
    分割自重測前內湖段新坡尾小段266-1地號土地，265地號土
    地分割自重測前內湖段新坡尾小段266地號土地，266地號土
    地分割自重測前內湖段新坡尾小段278地號土地（見原審卷
    一第87、59、89頁），可見系爭租約當事人即上訴人與郭國
    煥，於系爭租約存續期間，就上訴人在261、265、266地號
    土地種植系爭植栽而支出費用，不得於系爭租約終止後請求
    償還一節已達成合意，即以特約排除民法第431條第1項規定
    之適用。是以，上訴人應受系爭切結書所立特約之拘束，即
    不得再依民法第431條第1項規定請求被上訴人償還系爭植栽
    之有益費用。
五、綜上所述，上訴人先位依民法第816條、第179條規定，請求
    郭詩翰給付29萬1,686元、郭詩翰、郭詩榮各給付45萬0,601
    元，及均自起訴狀繕本送達翌日起至清償日止，按週年利率
    百分之5計算之利息；依民法第431條第2項規定，請求被上
    訴人容忍上訴人至263、267地號土地上將如附圖所示編號J
    、I、M之地上物拆除。另備位依民法第431條第1項規定及繼
    承之法律關係，請求被上訴人連帶給付119萬2,888元，及自
    起訴狀繕本送達翌日起至清償日止，按週年利率百分之5計
    算之利息，均為無理由，不應准許。原審為上訴人敗訴之判
    決，並駁回其假執行之聲請，即無不合。上訴意旨指摘原判
    決不當，求予廢棄改判，為無理由，應予駁回。
六、本件事證已臻明確，兩造其餘之攻擊或防禦方法及所用之證
    據，經本院斟酌後，認為均不足以影響本判決之結果，爰不
    逐一論列，附此敘明。
七、據上論結，本件上訴為無理由，依民事訴訟法第449條第1項
    、第78條，判決如主文。　　
中　　華　　民　　國　　111 　年　　11　　月　　8 　　日
                  民事第十八庭  
                      審判長法  官  管靜怡
                            法  官  林政佑
                            法  官　陳  瑜
　　　　　　　　　　　　　　
正本係照原本作成。
如不服本判決，應於收受送達後20日內向本院提出上訴書狀，其
未表明上訴理由者，應於提出上訴後20日內向本院補提理由書狀
（均須按他造當事人之人數附繕本）上訴時應提出委任律師或具
有律師資格之人之委任狀；委任有律師資格者，另應附具律師資
格證書及釋明委任人與受任人有民事訴訟法第466 條之1第1項但
書或第2項所定關係之釋明文書影本。如委任律師提起上訴者，
應一併繳納上訴審裁判費。
中　　華　　民　　國　　111 　年　　11　　月　　8 　　日

　　　　　　　　　　　     書記官  江怡萱